臺灣嘉義地方法院民事判決　　　　　　　　95年度建字第16號
原　　　告　丙○○○○○○○
訴訟代理人　丁○○
　　　　　　乙○○
被　　　告　明欣營造有限公司
法定代理人　甲○○
訴訟代理人　蔡碧仲律師
　　　　　　陳怡禎律師
上列當事人間給付工程款事件，於民國96年2月12日言詞辯論終
結，本院判決如下：
    主      文
被告應給付原告新臺幣肆拾陸萬仟肆佰元及自民國九十五年三
月十七日起至清償日止，按年息百分之五計算之利息。
原告其餘之訴駁回。
訴訟費用由被告負擔二分之一，餘由原告負擔。
本判決第一項得假執行。
    事實及理由
壹、本件原告起訴主張：
一、原告分別於民國94年2月22日及94年3月15日和被告簽訂國立
    台東大學知本校區公共設施第一標工程區內大樹移植工程承
    攬合約書，及國立台東大學知本校區公共設施第一標工程區
    外大樹移植、區外袋苗植栽（林試所至台東大學）、假儉草
    鋪植工程承攬合約書，由原告承攬關於國立台東大學知本校
    區內之區內大樹移植、區外大樹移植、區外袋苗植栽、假儉
    草鋪植等工程。就區內大樹移植部分共分三階段，即斷根、
    移植與養護，各階段之約定單價為新臺幣（下同）500元，
    於各階段完成後依約付款。原告業完成斷根、移植及養護等
    三階段，數量合計310株，被告對於第一、二階段均已無異
    議付款完畢，惟第三階段從移植後1年之養護期間業已於95
    年3月屆滿，原告數度請求被告給付第三階段之養護費用
    155,000元，被告均置之不理。
二、另就區外袋苗植栽部分，分成移植、種植及養護三階段，各
    階段之單價則為每株50元，於各階段完成後分別付款，原告
    已完成移植及種植二階段，其數量為5,610株，合計款項為
    561,000元，被告亦均拒絕給付原告。
三、末就區外大樹移植部分共分三階段，即斷根、移植與養護，
    各階段之約定單價為500元，於各階段完成後依約付款。原
    告業完成斷根、移植二階段，其中斷根部分之數量為315株
    ，被告應給付款項為157,500元，移植部分之數量則為108株
    ，被告應給付款項為54,000元，此部分合計被告應給付211,
    500元。
四、綜上所述，被告合計尚欠原告工程款927,500元尚未給付，
    爰依兩造之承攬契約關係請求被告給付等語。並聲明：被告
    應給付原告927,500元，並自支付命令狀繕本送達被告之翌
    日起至清償日止，按年息百分之五計算之利息。
貳、被告則抗辯：
一、區內大樹移植部份依兩造工程承攬合約約定，原告依約除需
    完成區內大樹之斷根移植外，移植後尚能存活，並應撫養1
    年，始能向被告請求給付三分之一工程款。原告完成斷根、
    移植部份，被告已依約給付三分之二之工程款，所餘三分之
    一工程款需俟台東大學驗收時由原告負責撫育，1年後仍存
    活始為給付。惟系爭工程台東大學尚未驗收完畢，該1年之
    撫育期間尚未起算，原告何來請求該三分之一工程款之權。
    況原告於種植後，未善盡管理撫育之責，現已有上百棵之樹
    木枯死，被告因此須重新雇工種植養護，所花之費用早已逾
    150,000元，此部份乃因原告債務不履行致被告所生之損害
    ，被告尚得依法向其請求賠償，故原告此部分請求無理由。
二、區外袋苗移植部分，被告承攬台東大學知本校區公共設施第
    一標工程，其中包含需將林試所恆春研究中心贈與台東大學
    之袋苗移植回台東大學校區，並種植於指定之位置，並自驗
    收完畢時起為台東大學撫育養護1年。被告即將此部份之工
    程委由原告施作，於訂立契約兩造與台東大學之人員同至林
    試所恆春研究中心，將林試所欲贈與台東大學之袋苗（亦即
    兩造之契約標的）做出標示，兩造即以當時之袋苗為基礎，
    約定每株單價為150元。惟至實際移植時，當時標示之袋苗
    已不存在，林試所恆春研究中心重新指定一批袋苗贈與台東
    大學，惟此批袋苗實較當時指定者為小，原告搬運、種植或
    撫育之成本勢必較契約約定時低廉，若仍以150元計算，實
    有過高之嫌，應每株減少報酬60元，以每株90元計價始為合
    理。又台東大學雖未以原告移回之袋苗非當初所指定者對被
    告扣款，惟被告與台東大學之工程契約乃統包契約性質，就
    區外袋苗部分締約時並未特定移植之標的，是無論嗣後林試
    所恆春研究中心贈與台東大學標的如何，被告均需以當時約
    定之單價為台東大學完成，是被告於收入固定之情況下，盡
    量節省成本以獲取更高之利潤，本為從商經營之道，是應不
    得以台東大學未對被告扣款，即認被告亦不得對原告主張減
    少報酬。
三、區外袋苗是否已完成種植部分，所謂種植係將自林試所恆春
    研究中心搬運回台東大學之袋苗（此為移植部分），依規定
    之程序（如：立支架、回填客土…），植於施工圖說之定點
    上，始為完成。惟原告將區外袋苗自林試所恆春研究中心運
    回後，僅將所有袋苗集中植於特定區域，並未植於指定之定
    點上，此亦為原告所不爭，則原告未完成區外袋苗之種植，
    自不得請求種植之報酬。
四、區外大樹移植之單價因實際移回之大樹較兩造約定時為小，
    被告主張應按比例減少報酬為每棵總價1,200元，故每階段
    之單價應減為400元。原告雖主張就區外大樹已完成108棵之
    種植，請求種植部份之報酬，實則原告均未依規定挖洞、回
    填客土及架設支架，致被告尚需自行補強修正後，始得報請
    台東大學驗收，是原告既未依約定完成工作，即無報酬請求
    權，縱被告須給付，因其實際所移植之大樹其口徑顯與原先
    所指定之大樹口徑較小，故其斷根及移植費用，均應以每棵
    400元計算等語。
五、另外原告就此部分工程有先向被告預支80,000元，原告亦應
    將此80,000元扣抵。並聲明：原告之訴駁回。
參、法院判斷：
一、兩造不爭執之事實：
（一）兩造於94年2月22日及94年3月15日和被告簽訂國立台東大
      學知本校區公共設施第一標工程區內大樹移植工程承攬合
      約書，及國立台東大學知本校區公共設施第一標工程區外
      大樹移植、區外袋苗植栽（林試所至台東大學）、假儉草
      鋪植工程承攬合約書，由原告承攬關於國立台東大學知本
      校區內之區內大樹移植、區外大樹移植、區外袋苗植栽、
      假儉草鋪植等工程。
（二）區內大樹移植部分共分三階段，即斷根、移植與養護，各
      階段之約定單價為500元，於各階段完成後依約付款。原
      告業完成斷根、移植，數量合計310棵。
（三）區外袋苗植栽部分，分成移植、種植及養護三階段，各階
      段之單價契約原約定為每株50元，於各階段完成後分別付
      款，此部分數量為5,610株。
（四）區外大樹移植部分共分三階段，即斷根、移植與養護，各
      階段契約原約定單價為500元，於各階段完成後依約付款
      。原告業完成斷根、移植二階段，其中斷根部分之數量為
      315棵，移植部分之數量則為108棵。
（五）原告有向被告預支80,000元，兩造同意扣抵。
二、兩造之爭點：
（一）區內大樹養護部分，其養護期間1年究係應從移植完成後
      計算或是從台東大學驗收完成後計算？原告有無盡到養護
      之責？
（二）區外袋苗移植部分之單價是否應減少為30元？原告就此部
      分是否已完成種植，其單價是否應減為30元？
（三）區外大樹斷根315株部分的單價是否應減為400元？移植10
      8株部分是否有按照圖施作？其移植單價是否應減為400元
      ？
三、經查，就區內大樹養護部分，其養護期間1年究係應從移植
    完成後計算或是從台東大學驗收完成後計算？依兩造所定之
    區內大樹移植工程合約，就此並無約定，然按兩造之契約內
    容觀之，有關區內大樹移植工程包含3個階段（即斷根、移
    植與養護），3個階段彼此緊接，是若大樹移植後未接續加
    以養護，則所移植後之大樹可能會因此枯死或病死，再考量
    養護期間定1年之目的，是要確保所移植之大樹經移植後能
    繼續存活，1年後大樹之生長情況穩定了，即不容易再因移
    植所造成之氣候或土壤不適應而枯死，是本院認為所謂養護
    期間1年之起算點，自應從「移植」完成後起算，而非從台
    東大學驗收後起算，否則如同本件工程案，原告從93年2月
    份已完成移植，惟台東大學卻遲至96年1月初才完成驗收，
    兩個時間點相差3年，若以後者為起算點，則原告實際養護
    之期間，豈非變成3年，對原告顯非合理，故被告抗辯應從
    工程驗收後起算，為無理由。而就原告有無盡到區內大樹養
    護之責部分，原告主張其均有開車去灑水，然被告則辯稱，
    原告均未去澆水，導致區內大樹死了100多棵等語。經查，
    原告對於區內大樹有去澆水，但不是常去一情，業據證人即
    被告前工地主任王志吉結證甚明（見本院95年8月17日言詞
    辯論筆錄），是原告雖有為養護之行為但不積極一情應可認
    定。又兩造對於所謂「養護」即是不要讓所種植之大樹死亡
    一情均不爭執，而區內大樹移植部分最後經台東大學驗收後
    ，僅有200棵存活一情亦為兩造所不爭執（見本院96年1月8
    日言詞辯論筆錄），復有原告所提出之工程結算書在卷可稽
    ，故本院認為原告僅得就有存活之200棵部分，請求養護費
    用，此部分合計100,000元 (500元×200＝100,000元）。
四、再查，就區外袋苗移植及種植之單價是否應減少為30元部分
    ，被告雖抗辯：因所移植之袋苗比原先所指定還小，原告毋
    庸支出那麼多費用，故應減少單價為每株30元云云，然查，
    兩造既已合意袋苗移植及種植之單價為每株50元，則除非被
    告能證明兩造有成立新的合意，否則自應受原先協議之拘束
    ，況且系爭袋苗之大小均非原告所能決定，而是取決於台東
    大學與林試所之協調結果，原告僅是受被告之指示而為移植
    一情，亦為被告所不爭執，而原告移植前有經台東大學及被
    告同意核可一情亦有證人即被告之經理連金銘證言可證（見
    本院95年8月17日言詞辯論筆錄），故難認為原告對此有何
    可歸責事由。另袋苗移植回台東大學後，台東大學業已查驗
    通過，大小與當初所指定者，並無何差別，沒有不滿意植栽
    之大小，亦無向被告扣錢一情，亦有證人即台東大學之監工
    徐秀仁證述甚明，是被告抗辯區外袋苗移植及種植之單價是
    應減少為30元云云，難認有理由。又原告將袋苗移植後，僅
    作假植栽，尚未種植至指定處所一情，為兩造所不爭執，兩
    造之爭執點在於，原告依被告所做之假植栽，是否業已完成
    所謂之種植，而可請求種植費用？經查，原告雖主張：原告
    依被告之指示，將移植回來之袋苗完成假植，即已完成所謂
    之種植云云，然查，原告將5千多株袋苗移植回台東大學後
    ，因為需花1、2個月的時間方能將全部袋苗種植完畢，本來
    即應先作假植栽一情，業據證人連金銘於本院95年建字第17
    號事件中證述甚明（見該卷95年10月16日言詞辯論筆錄），
    而原告亦自承種植需要1個月之時間（見本院95年11月13日
    言詞辯論筆錄），而被告所為之假植，僅在袋苗上方覆土，
    並未挖洞將袋苗為實際種植一情亦有證人即台東大學之監工
    徐秀仁證述可憑（見本院96年2月12日言詞辯論筆錄），是
    難認假植與實際種植相同，假植應僅為種植之其中一個步驟
    。按本件既屬分3階段之承攬工程，依民法490條第1項之規
    定，原告自應於完成各個階段之工作後方得請求承攬報酬，
    原告既已完成移植部分，則就此部分，原告自得向被告請求
    移植費用280,500元，原告此部分之請求，應予准許。而就
    種植部分，原告所作假植部分，雖對被告有利，但尚未將袋
    苗種植至指定處所，難謂其已完成此階段之承攬工作，依法
    自不得請求此部分之承攬報酬，故原告此部分之請求，難謂
    有理由，應予駁回。
五、就區外大樹斷根及移植部分之單價為每棵500元，既經兩造
    合意而成立協議，則除非被告能證明兩造有成立新的合意，
    更改原協議，否則自應受原協議之拘束，況且系爭移植大樹
    之大小均非原告所能決定，而是取決於台東大學與林試所之
    協調結果，原告僅是受被告之指示而為移植一情，亦為被告
    所不爭執，而原告移植前有經台東大學及被告同意核可一情
    亦有證人即被告之經理連金銘證言可證（見本院95年8月17
    日言詞辯論筆錄），故難認為原告對此有何可歸責事由。另
    大樹移植回台東大學後，台東大學業已查驗通過，大小與當
    初所指定者，並無何差別，沒有不滿意植栽之大小，亦無向
    被告扣錢一情，亦有證人即台東大學之監工徐秀仁證述甚明
    ，是被告抗辯區外大樹斷根及移植之單價是應減少為400元
    云云，難認有理由。又原告已完成大樹斷根315棵，此部分
    並經查驗合格一情，既為被告所不爭執（見本院96年2月12
    日言詞辯論筆錄），是原告請求此部分之報酬157,500元，
    應予准許。
六、另就大樹種植108棵部分，原告均未按圖說作支架、將包裝
    袋去除等，導致一些樹死掉，其種植不合格，致使台東大學
    因而要求被告重新施作一情，亦據台東大學之監工徐秀仁證
    述甚明，而原告亦自承此部分未經查驗合格（均見本院96年
    2 月12日言詞辯論筆錄），復參酌兩造所訂立之區外大樹移
    植、區外袋苗植栽（林試所至台東大學）、假儉草鋪植工程
    承攬合約書第7條約定所有本工程之圖樣及施工說明書等乙
    方（即原告）須確實依照辦理，甲方如發現乙方所做工程不
    合圖說規定得通知乙方拆除重作，其損失由乙方負責，是原
    告自應就此部分因瑕疵所造成之損失負責。而被告就區外大
    樹種植部分，另請訴外人甫育景觀有限公司，重新改善施作
    ，修補原告所造成之瑕疵，其單價為每棵450元一情，有被
    告所提出之詳細價目表在卷可稽，是原告自應將此部分瑕疵
    修補之費用扣除，扣除後原告僅得請求每棵50元之報酬，故
    原告此部分僅得請求被告支付5,400元（50元×108＝5,400
    元）。
七、綜上所述，原告基於承攬契約之之法律關係，得請求被告給
    付543,400元（280,500元+100,000元+157,500元+5,400元＝
    543,400元），然原告之前向被告預支80,000元，兩造均同
    意扣抵（見本院96年2月12日言詞辯論筆錄），是扣除此80,
    000元，原告尚得向被告請求463,400元。故原告請求被告給
    付463,400元並自支付命令繕本送達被告之翌日即95年3月17
    日起至清償日止，按年息百分之五計算之利息之範圍內，為
    有理由，應予准許，逾此範圍之請求，均於法無據，應予駁
    回。
肆、本判決原告勝訴部分未逾500,000元，依民事訴訟法第389條
    第1項第5款規定，應依職權宣告假執行。
伍、本件事證已臻明確，兩造其餘攻擊、防禦方法及所提證據，
    核與本判決結論無影響，爰不逐一論列，併此敘明。
陸、據上論結，本件原告之訴為一部有理由，一部無理由，依民
    事訴訟法第79條、第389條第1項第5款，判決如主文。
中　　華　　民　　國　　96　　年　　2 　　月　　26　　日
                  民二庭法　官　黃明展
以上正本係照原本作成
如對本判決上訴須於判決送達後20日內向本院提出上訴狀
中　　華　　民　　國　　96　　年　　2　 　月　　26　　日
                        書記官　陳昭煌
